【裁判字號】    89,訴,2287
【裁判日期】    891227
【裁判案由】    偽造文書等
【裁判全文】
臺灣臺中地方法院刑事判決                        八十九年度訴字第二二八七號
    公  訴  人  臺灣臺中地方法院檢察署檢察官
    被      告  甲○○
右列被告因偽造文書案件，經檢察官提起公訴（八十九年度偵字第二一七五號），本
院判決如左：
    主  文
甲○○行使偽造私文書，足以生損害於他人，處有期徒刑參月。
南山人壽保險股份有限公司保單號碼Ｚ000000000號契約內容變更申請書上
偽造之「乙○○」署押壹枚，沒收。
    事  實
一、甲○○與乙○○原係男女朋友關係，二人於民國八十一年十月一日以甲○○為要
    保人、被保險人，乙○○為受益人與南山人壽保險股份有限公司（下簡稱南山公
    司）訂立人壽保險契約，保單號碼為Ｚ000000000號，並於八十三年四
    月二十六日再與南山公司變更上開保險契約內容，將要保人由甲○○變更為乙○
    ○，嗣八十六年七月十六日起至同年十一月十五日止乙○○因案羈押於臺灣台中
    看守所，甲○○為支付美商花旗銀行股份有限公司之信用卡消費款，竟基於意圖
    為自己不法所有之詐欺犯意，未經乙○○之同意，先於八十六年八月十五日，在
    台中市○○區○○街二二三號一樓住處，假冒業己取得乙○○委任之名義辦理變
    更前開保險契約內容，在南山公司契約內容變更申請書上偽造乙○○之署押一枚
    ，將上開保險契約之要保人由乙○○變更為甲○○，而偽造完成不實之契約內容
    變更申請書後，即郵寄至南山公司台中分公司，而行使該偽造之私文書，甲○○
    並於八十六年八月二十三日以其為要保人之不實名義，郵寄保險契約解約申請書
    ，向南山公司解除上開保險契約，致南山公司承辦人員陷於錯誤，准予解除契約
    ，並支付解約金面額新台幣（下同）八萬八千六百六十五元之支票一紙予甲○○
    ，甲○○即提示兌現，均足以生損害於乙○○與南山公司。嗣因乙○○具保停止
    羈押，向南山公司申請契約內容變更申請書影本，始查悉上情。
二、案經乙○○訴由臺灣臺中地方法院檢察署檢察官偵查起訴。
    理  由
一、訊據被告甲○○對於右揭事實，迭於偵、審中坦承不諱，核與告訴人乙○○指訴
    情節相符，並有南山公司八十八年十二月二十四日南壽秘字第一五三號函附保
    保單號碼Ｚ000000000號保險契約、變更契約書、解約申請書各一份（
    均影本）附於偵查卷可資佐證，本件事證明確，被告之犯行堪以認定，應予依法
    論科。
二、核被告所為，係犯刑法第三百三十九條第一項之詐欺取財罪及同法第二百十六條
    、第二百十條之行使偽造私文書罪。被告偽造乙○○之署押為偽造私文書之階段
    行為，而偽造私文書後持以行使，偽造之低度行為為高度之行使行為吸收，均不
    另論罪。被告所犯行使偽造私文書罪及詐欺取財罪二罪間，有方法目的之牽連關
    係，應依刑法第五十五條規定，從一重之行使偽造私文書罪處斷。爰審酌被告犯
    罪動機、目的、手段、所生危害及犯後坦承罪行，頗具悔意等一切情狀，量處如
    主文所示之刑。另被告於南山人壽保險股份有限公司保單號碼Ｚ0000000
    00號契約內容變更申請書上偽造之「乙○○」署押一枚，應依刑法第二百十九
    條規定宣告沒收。
三、公訴意旨另以：被告甲○○以同一手法，於八十六年八月間，未經告訴人乙○○
    同意，將乙○○與國泰人壽保險股份有限公司（下簡稱國泰公司）間訂立人壽保
    險契約，假冒乙○○名義，向國泰公司申請解除，致國泰公司陷於錯誤，准予解
    除契約，而詐得解約金八萬元，均足生損害於乙○○及國泰公司，因認被告亦涉
    有刑法第三百三十九條第一項之詐欺取財及同法第二百十六條、第二百十條之行
    使偽造私文書罪嫌云云。訊據被告甲○○固供承曾向國泰公司解除保險契約，惟
    堅決否認有何詐欺、行使偽造私文書犯行，並辯稱：伊所解除之保險契約要保人
    係伊自己，伊並無假冒乙○○名義向國泰公司辦理變更要保人手續等語。經查，
    國泰公司之投保資料，係以被保險人之資料建檔，而以甲○○為被保險人者，向
    國泰公司投保之保險契約，僅保單號碼為0000000000號一件，以乙○
    ○為被保險人者，僅保單號碼為0000000000號一件，此有國泰公司八
    十九年十一月十七日國壽字第八九一一０二二七號函及八十九年十二月八日國壽
    字第八九一二０一六七號函各一紙在卷可憑，而該二件之保險契約均係乙○○親
    自解約，亦經本院當庭提示前函所附之解約金給付申請書二紙供乙○○指認無誤
    ；再者，國泰公司之人壽保險契約，關於要保人之變更，須由要保人、被保險人
    親赴該公司營業單位或親向服務人員提出申請，要保人、被保險人均須於申請書
    上親自簽名，此亦有前開國泰公司八十九年十二月八日國壽字第八九一二０一六
    七號函一紙可證，由此足見，無法僅由被告一人單獨辦理變更保險契約內容，是
    被告究有無向國泰公司辦理解除保險契約，固有疑義，然其並未假冒乙○○名義
    ，向國泰公司申請解除乙○○與國泰公司間之人壽保險契約，應可認定，此外，
    本院復查無其他證據足資證明被告確有公訴人所指此部分之犯行，此部分即屬犯
    罪不能證明，惟公訴人認與前揭經論罪科刑部分有連續犯裁判上一罪之關係，爰
    不另為無罪之諭知，併此敘明。
據上論結，應依刑事訴訟法第二百九十九條第一項前段，刑法第二百十六條、第二百
十條、第三百三十九條第一項、第五十五條、第二百十九條，罰金罰鍰提高標準條例
第一條前段，判決如主文。
本案經檢察官陳佳琳到庭執行職務。
中      華      民      國      八十九    年    十二    月    二十七    日
                                  臺灣臺中地方法院刑事第一庭
                                        法  官  楊  國  精
右正本證明與原本無異。
如不服本判決，應於送達後十日內向本院提出上訴狀（須附繕本），上訴於台灣高等
法院台中分院。
                                        書記官
中      華      民      國      八十九    年    十二    月    二十七    日
附錄：本案論罪科刑法條全文
刑法第二百十六條：
行使第二百十條至第二百十五條之文書者，依偽造、變造文書或登載不實事項或使登
載不實事項之規定處斷。
刑法第二百十條：
偽造、變造私文書，足以生損害於公眾或他人者，處五年以下有期徒刑。
刑法第三百三十九條第一項：
意圖為自己或第三人不法之所有，以詐術使人將本人或第三人之物交付者，處五年以
下有期徒刑、拘役或科或併科一千元以下罰金。


司法院資訊處製作；財團法人民間司法改革基金會備份。
